【裁判字號】    98,消債更,148
【裁判日期】    980331
【裁判案由】    更生事件
【裁判全文】
臺灣板橋地方法院民事裁定
聲  請  人  甲○○
代  理  人  姚本仁律師
上列當事人因消費者債務清理事件聲請更生與保全處分，本院裁
定如下：
    主  文
聲請駁回。
聲請費用由聲請人負擔。
    理  由
一、按債務人對於金融機構因消費借貸、自用住宅借款、信用卡
    或現金卡契約而負債務，在聲請更生或清算前，應提出債權
    人清冊，以書面向最大債權金融機構請求協商債務清償方案
    ，並表明共同協商之意旨，消費者債務清理條例（下稱消債
    條例）第151條第1項定有明文。又聲請更生或清算不合程式
    或不備其他要件者，法院應以裁定駁回整，但其情形可以補
    正者，法院應定期間先命補正，復為消債條例第8條所明定
    。而依消債條例第151條第1項規定，債務人請求協商債務清
    償方案後，任一債權金融機構於協商期間內對其財產聲請強
    制執行者，視為協商不成立；債權金融機構於債務人請求協
    商前已聲請法院開始強制執行程序，而不同意延緩者，亦同
    ，消債條例施行細則第44條亦有明文。
二、聲請人有不能清償債務之虞，於消債條例施行後，委託律師
    向最大債權金融機構即國泰世華商業銀行請求共同協商債務
    清償方案，惟該行均未人與律師或聲請人聯繫，依消債條例
    第 151條之規定，本件已視為債務協商不成立；且其無擔保
    或無優先之債務總額未逾新臺幣（下同） 1,200萬元，復未
    經法院裁定開始清算程序或宣告破產，爰依法聲請更生等語
    。
三、本件聲請人固曾就其積欠金融機構之無擔保債務向最大債權
    銀行合作金庫銀行提出債務協商之申請，然因該金融機構不
    同意延緩對聲請人財產之強制執行程序，而依消債條例施行
    細則第44條規定，視為協商不成立。惟查：
  (一)消債條條第151條第1項所定之前置協商程序，其立法說明已
    揭示：於消債條例施行後，可期待債權金融機構有較大之讓
    步，如能協商成立，對雙方當事人均屬有利，為促使債務人
    與債權人雙方自主協商債務清償方案，有效分配司法資源，
    節省當事人之勞費，允宜給予再次債務協商之機會，爰設本
    條。而消債條例施行細則第44條之立法說明亦揭示：為使債
    務協商機制，不致因債權金融機構聲請或繼續強制執行程序
    而落空，債務人依消債條例第151條第1項規定請求協商債務
    清償方案後，任一債權金融機構於協商期間內對其財產聲請
    強制執行；或債權金融機構於債務人請求協商前已聲請法院
    開始強制執行程式，而不同意延緩執行者，均應視為協商不
    成立，俾利債務人儘速向法院聲請更生或清算。
  (二)依上開立法說明可知，債務人對於金融機構因消費借貸等原
    因而負債務者，仍須先以書面向最大債權金融機構提出協商
    請求，僅於金融機構逾期不開始協商或協商不成立後，始得
    逕向法院聲請更生或清算；惟為避免協商機制因部分債權金
    融機構聲請或繼續強制執行程序而落空，故於消債條例施行
    細則第44條規定視為協商不成立之事由，以免協商之勞費。
    又所謂視為協商不成立，係指債務人提出協商之請求後，顯
    見已無協商之意願，故視為協商不成立；若債務人提出協商
    之請求前，債權金融機關已先聲請強制執行其財產，經債務
    人通知已提出協商請求之意旨，而債權金融機構仍不同意延
    緩執行時，亦可視為協商不成立。簡言之，債權金融機構於
    知悉債務人已提出協商之請求後，若仍聲請強制執行或不同
    意延緩執行者，顯無協商意願，始得視為協商不成立，蓋協
    商之請求依法應以書面向最大債權金融機構提出，倘債務人
    未向最大債權金融機構請求協商或未曾將已請求協商之意旨
    通知執行中之債權金融機構，則已聲請強制執行之債權金融
    機構對於債務人是否請求協商或是否有協商誠意，均屬無從
    知悉，自不得強令已聲請強制執行之債權金融機構須同意債
    務人延緩強制執行之聲請，否則將致債務人得以請求延緩強
    制執行，並以債權金融機構不同意延緩或未予答覆為由，作
    為代替或規避消債條例第151條第1項所定前置協商程序，此
    顯非消債條例第44條之立法本旨。況債務人既未提出協商之
    請求，亦不生所謂「視為」協商不成立之問題。
  (三)經查，本件聲請人雖自陳曾以書面向債權銀行國泰世華銀行
    請求共同協商，嗣以該債權銀行未予以答覆為由，逕自視為
    協商不成立而向本院聲請更生，此有聲請人提出之存證信函
    在卷可稽。然觀諸國泰世華陳事陳報狀可知，其曾於 97年9
    月10日及 9月22日，通知聲請人到場面二次均無故不到場，
    而於 97年9月25日遭最大債權銀行以協商自始未開始而結案
    ，有該行提出行動電話通訊紀錄可憑。按債權銀行通知聲請
    人進行面談並表明共同協商之申請資料，係促使協商方案形
    成而於適當範圍內令聲請人配合，有其必要性存在，然聲請
    人於知悉前揭通知之事實，並無正當理由，卻未於債權銀行
    所定期間進行面談或表明共同協商資料，顯係故意延滯前置
    協商程序進行，應視為尚未開始協商程序，聲請人自不得執
    此可歸責於己之事由，而援引消債條例施行細則第44條規定
    。遑論，合作金庫銀行係以聲請人未向債權銀行請求協商清
    償方案為由，而認聲請人未提出延緩執行申請，並未有表示
    不同意延緩執行。是以，依前述條文及立法說明，聲請人所
    稱情事尚難認為係符合消債條例第44 條所定得屬視為協商
    不成立情形，則聲請人仍應依消債條例第151條第1項之規定
    先行債務前置協商程序，並於協商不成立後，始得聲請更生
    或清算。
四、又債務人依消債條例向法院聲請更生或清算，應認係債務清
    理之最後手段，蓋經法院裁定開始更生或清算程序後，債務
    人之生活、身分資格、工作權利等或均將受有限制。又該條
    例所定之債務清理程序採雙軌制設計，分為重建型之更生程
    序及清算型之清算程序，其立法目的在使有不能清償或有不
    能清償之虞的消費者，得依其自身負債與清償能力之不同情
    況，選擇不同程序清理其債務，以調整其與債權人及其他利
    害關係人之權利義務關係，保障債權人之公平受償，謀求消
    費者經濟生活之更生及社會經濟之健全發展。上開規定之立
    法目的，在兼顧債權人、債務人雙方之利益，使陷於經濟上
    困境之消費者得以清理債務，利用此兩種不同程序妥適調整
    債務人與債權人及其他利害關係人間之權利義務關係，保障
    債權人獲得公平受償，並謀求消費者經濟生活之更生機會。
    申言之，更生之目的在使全體債權人獲得公平之受償，並使
    債務人在經濟上得有更生之機會，防止社會經濟發生混亂。
    上開制度並非在使債務人恣意消費所造成之債務，轉嫁予債
    權人負擔；故法律所設債務人免責之制度，應在鼓勵勤勞誠
    實之債務人，而非縱容投機不誠實之債務人奢侈浪費，倘債
    務人於聲請更生或清算前之相當期間內，利用信用金融之機
    會，恣意為非屬通常生活所需之鉅額消費或作奢侈性、浪費
    性之消費，而不在意日後履行返還之能力，反而算計消債條
    例中之免責制度，濫用更生或清算程序以規避其應負擔之償
    還責任，自與前開立法本旨有違。本案依據債權人國泰銀行
    陳報聲請人自93年9月27日起至95年4月18日間消費明細多為
    環球銀樓、國際山水旅行社有限公司、菸酒股份有限公司、
    百貨業及電信業等非屬通常一般性之消費；聲請人恣意為非
    屬通常生活所需之鉅額消費或作奢侈性、浪費性之消費，而
    不在意日後履行返還償債之能力，自與前開立法本旨有違。
五、據上論結，本件聲請人聲請更生，既無消債條例第44條所定
    得視為協商不成立之事由，且聲請人更無不能清償債務之情
    形，自仍應依消債條例第151 條第1 項之規定進行前置協商
    程序，並於協商不成立後，始得聲請更生或清算。本件既未
    依法進行協商，且上開欠缺又屬無從補正，依前揭說明，自
    應駁回更生之聲請。
中    華    民    國    98    年    3     月    31    日
                  民事第二庭    法  官  張谷輔
上為正本係照原本作成
如不服本裁定，應於裁定送達後10日內，以書狀向本院提出抗告
，並繳納抗告費新臺幣1 千元。
中    華    民    國    98    年    3     月    31    日
                                 書記官  郭群裕


司法院資訊處製作；財團法人民間司法改革基金會備份。
